【裁判字號】    95,台上,795
【裁判日期】    950216
【裁判案由】    偽造文書
【裁判全文】
最高法院刑事判決              九十五年度台上字第七九五號
    上  訴  人  丙○○
                        樓
    選任辯護人  莊孝襄律師
    上  訴  人  乙○○
                        號2樓.
                甲○○
上列上訴人等因偽造文書案件，不服台灣高等法院高雄分院中華
民國九十四年十月二十五日第二審更審判決（九十四年度重上更
(六)字第二三號，起訴案號：台灣高雄地方法院檢察署八十六年度
偵字第七四○二、一三○八三號），提起上訴，本院判決如下：
    主  文
上訴駁回。
    理  由
按刑事訴訟法第三百七十七條規定，上訴於第三審法院，非以判
決違背法令為理由，不得為之。是提起第三審上訴，應以原判決
違背法令為理由，係屬法定要件。如果上訴理由書狀並未依據卷
內訴訟資料，具體指摘原判決不適用何種法則或如何適用不當，
或所指摘原判決違法情事，顯與法律規定得為第三審上訴理由之
違法情形，不相適合時，均應認其上訴為違背法律上之程式，予
以駁回。本件原判決綜合卷內全部證據資料，本於推理作用，而
認定上訴人丙○○、甲○○（綽號老張）及何上林、鍾永隆（何
上林、鍾永隆部分均已判決確定）與名為「海尼西」之日本國籍
成年男子，於民國八十五年年底某日，在高雄市○○路「康橋咖
啡店」，共謀以貨櫃走私方式私運經行政院公告逾管制數額之未
稅洋煙進口販售牟利，議定由甲○○、何上林出資，丙○○、甲
○○及「海尼西」負責在國外採購未稅洋菸及裝櫃，由甲○○、
何上林、丙○○負責販售，鍾永隆負責聯絡拖車司機載運走私貨
櫃，及尋覓熟悉報關作業之人。嗣鍾永隆先後邀約熟悉報關作業
之上訴人乙○○、貨櫃拖車司機馬中信（已判處罪刑確定）及莊
耕碩（已判處罪刑確定）等人加入，而允以分給乙○○新台幣（
下同）二十萬元、馬中信三十萬元、莊耕碩十五萬元。乙○○加
入後，提議以轉口貨櫃掉包方式（即轉船換櫃）走私洋菸，經認
可後，丙○○、甲○○、乙○○及何上林、鍾永隆、馬中信、莊
耕碩及「海尼西」等人，乃共同基於走私、偽造公文書、偽造私
文書之犯意聯絡，由甲○○、何上林二人籌資，由「海尼西」至
日本採購大衛杜夫牌洋菸八百箱（共四十萬包），利用不知情之
他人裝載於長榮海運股份有限公司（下稱長榮海運公司）所有之
貨櫃（櫃號ＥＭＣＵ0000000號），安排船期預計於八十
六年三月十五日自日本國大阪港起運，於同年月十七日到達我國
高雄港轉口，再運往越南海防港，並分工由丙○○先在國內經由
不知情之大躍（海運承攬運送有限）公司向長榮海運公司租用一
只相同型式之貨櫃（櫃號ＥＭＣＵ0000000號），在某不
詳時、地，將該租用之貨櫃號碼，以油漆偽造為「ＥＭＣＵ00
00000號」，停放在台北縣七堵監理站對面路邊，以備供掉
包之用，足以生損害於長榮海運公司管理貨櫃之正確性。乙○○
則於某日，利用其業務上之便，抄錄該只走私貨櫃之海關鋼纜封
序號「Ｃ．Ｍ．ＣＵＳＴＯＭＳ８５Ａ６０５３９８」，透過莊
耕碩、鍾永隆、丙○○將抄錄之封條樣品，交與「海尼西」，「
海尼西」乃於某日，在台中市某不詳處所，委由不知情之不詳姓
名成年人偽造海關之鋼纜封條（其上載有上開序號）。另由甲○
○以一萬二千元之代價，僱用知情而有犯意聯絡之司機曾昭楊，
於同年三月十七日晚上，偕同丙○○將該偽造櫃號之貨櫃拖運南
下，於翌（十八）日凌晨三、四時，抵達高雄市，由莊耕碩引導
停放在高雄市○○○路德惠汽車旅館附近之停車場。丙○○及鍾
永隆則於同年三月十九日十二時，將其二人至台中地區向「海尼
西」取得之上開偽造海關鋼纜封條，攜至該停車場，將之加封於
偽造櫃號之貨櫃上，足以生損害於高雄關稅局管理貨櫃之正確性
。同年三月十九日下午，由莊耕碩引導曾昭楊將該只偽造貨櫃（
號碼）供掉包之貨櫃，拖運至高雄市○○區○○路旁空地停放，
等候馬中信拖運走私洋菸之貨櫃經過時，予以掉包。如掉包完成
，則由馬中信將該偽造櫃號之貨櫃拖往高雄港第六十四號碼頭，
以矇混出關轉運越南海防港。另由乙○○在高雄港第一一六號碼
頭，委由不知情之碼頭工人，於該走私貨櫃欲拖往第六十四號碼
頭轉運出口時，指定吊櫃由馬中信拖載，而準備於出關行經高雄
市區之途中，以偽造櫃號之貨櫃予以掉包。嗣於當日（八十六年
三月十九日）二十一時左右，該只走私洋菸之貨櫃，在高雄港第
一一六號碼頭，正待出關檢驗時，為法務部調查局人員會同高雄
關稅局機動組人員攔獲，當場逮捕馬中信、乙○○，旋在高雄市
小港區○○路旁空地逮捕曾昭楊、莊耕碩，在高雄市小港區桂林
汽車旅館逮捕丙○○、鍾永隆，並在丙○○身上查扣其所有供上
開犯罪所用之帳冊明細表一本，及裝於偽造櫃號之貨櫃內預備供
掉包犯罪所用之塑膠粒二萬零四百十二公斤，偽造之高雄關稅局
海關鋼纜封條一個，暨犯罪所得之走私洋菸大衛杜夫牌洋菸八百
箱（共四十萬包、緝獲時完稅價格合計七百八十九萬六千四百八
十九元）等情之事實，並於理由內詳細說明其取捨證據暨認定事
實之心證理由。丙○○上訴意旨略稱：（一）本案卷內並無何上
林、甲○○出資及日本人「海尼西」出境台灣之確實證據資料，
且卷內長榮海運公司八十八年六月十日長高櫃字第九九○○二五
號簡便行文表載稱：ＥＭＣＵ0000000號貨櫃，係貨主大
躍（海運承攬運送有限）公司承租，委託基隆市○○路太宏貨運
公司在長榮貨櫃公司汐止分場提領；大躍公司總經理李徐建民在
原審陳稱：「是由贊揚公司向我們公司訂艙位，我們再向長榮海
運訂艙」等語，原判決卻於事實欄認定甲○○、何上林籌資，由
「海尼西」負責至日本採購大衛杜夫牌洋菸八百箱（共四十萬包
），利用不知情之他人裝載於長榮海運公司所有之貨櫃（櫃號Ｅ
ＭＣＵ0000000號），安排船期預計於八十六年三月十五
日自日本國大阪港起運，並分工由丙○○先在國內經由不知情之
大躍公司向長榮海運公司租用一只相同型式之貨櫃（櫃號ＥＭＣ
Ｕ0000000號）等情，自與刑事訴訟法第一百五十四條第
二項之規定有違，當然有判決不適用法則之違法。（二）鍾永隆
在南機組之陳述，與其在原審所提出之答辯狀所載自白情節，前
後不一，且與前述長榮海運公司之簡便行文表、入出境管理局函
所附出入境應查詢資料所顯示之事實不符，況鍾永隆在原審陳稱
：上訴人等三人均未參與，其在調查筆錄之陳述，純為減輕自身
刑責，而出於猜測；則鍾永隆在南機組或檢察官偵訊時所為不利
於己之陳述，顯有瑕疵，且與事實不符，而無證據能力，原判決
未審酌及此，遽認有證據能力，難謂為適法。乙○○上訴意旨略
稱：（一）依原判決之認定，辦理報關之公司，既非乙○○所屬
公司，乙○○自不可能負責走私貨櫃之轉口報關事宜，亦不可能
委託指揮他人將不屬其公司代理報關之貨櫃吊到馬中信之車上，
參以鍾永隆在原審之陳述及所提出之答辯狀，更得以證明，原判
決認定乙○○基於共同走私等犯意，在一一六號碼頭委由不知情
之碼頭工人將走私貨櫃指定吊櫃由馬中信拖載等情，核與卷內所
附證據及鍾永隆之供述不符，自有違證據法則，其判決當然違背
法令。又原判決就乙○○何以能任意指揮他人將不屬其公司代理
報關之貨櫃吊放於馬中信車上，並未敘明其認定之理由，亦有判
決不載理由之違法。（二）乙○○受鍾永隆委託，係代為查看貨
櫃進口時之原封條號碼，並非我海關之封條號碼，已據鍾永隆在
原審證述屬實，原判決竟仍認定乙○○利用業務之便，抄錄走私
貨櫃之海關鋼纜封條序號，顯有認定事實不依卷內證據之違法。
又鍾永隆此項陳述，屬有利於乙○○之證據，原判決不予採納，
亦未記載不採納之理由，即違反刑事訴訟法第三百十條第二款之
規定，而有判決不載理由之違法。另乙○○受託代為查看者，依
原判決所引筆錄內容，既不能證明為高雄關稅局之鋼纜封條號碼
，倘欲認定，自應詳為調查，方為合法，詎原審竟不予調查而率
爾認定，亦有應於審判期日調查之證據未予調查之違法。乙○○
所以代查看貨櫃進口時之原封條號碼，係因誤認鍾永隆為貨主，
且報關習慣上亦常幫人查看貨櫃封條，而不疑有它，幫忙查看確
實不知鍾永隆等意圖走私，嗣後鍾永隆等雖曾以二十萬元之代價
欲圖利誘乙○○，助成走私犯行，但為乙○○拒絕，此已經乙○
○及鍾永隆供述明確，參酌鍾永隆在第一審之陳述，益證乙○○
幫忙查看貨櫃封條對於本案走私情事確實不知情，自無共同偽造
文書及走私或幫助偽造文書及走私犯行。又此等事項，乃屬有利
於乙○○之證據，原判決不予採信，其所持理由，因鍾永隆、莊
耕碩等人在南機組及偵查中所為不利於乙○○之陳述，對乙○○
而言，屬於被告以外之人於審判外之陳述，且為其等於審判中加
以推翻，復無任何足以證明其先前之陳述具有較可信之特別情況
存在，並無證據能力，而有判決不適用法則及適用不當之違法；
縱有較可信之特別情況，足以認定鍾永隆、莊耕碩在南機組及偵
查中所為陳述得為證據，原判決所載理由亦不足以說明有較可信
之特別情況，且違反論理、經驗法則，況鍾永隆之供述前後不一
，已有嚴重之瑕疵，則原判決亦有理由不備及不適用法則、適用
不當之違法。退而言之，乙○○於幫忙查看貨櫃封條時，對於其
餘被告走私之事已知情，然依原判決所認定之事實及前述鍾永隆
所為有利於乙○○之陳述，既顯示其於其他共同被告著手實行偽
造準公、私文書之行為前，已拒絕走私，則其於偽造準公、私文
書部分，與其他共同被告顯無犯意之聯絡，自非該部分犯罪之共
同正犯，原判決論以偽造公、私文書罪名，同有不適用法則、適
用不當及應於審判期日調查之證據未予調查之違法。另鍾永隆供
述「徐某、考某提議利用國外貨櫃轉運機會，將預先準備之假貨
櫃行調包之實」、「丙○○提出轉船換櫃構想」、「乙○○前二
、三天就拒絕了」、「僅向乙○○請教報關的事情，本來有要乙
○○一同去做調櫃之走私，但乙○○沒有答應伊就作罷。在調查
局之筆錄並不實在，是調查員要伊充分配合才會從輕發落，因而
順調查員之意回答」、「乙○○不知道是洋菸，只知道走私洋菇
」各等語，莊耕碩供稱「並未向乙○○說內裝物品」云云，係屬
有利於乙○○之證據，原判決未於理由內說明不予採納之理由，
亦有違法。（三）鍾永隆在審理中供稱：「在調查處的筆錄並不
實在，是調查員要我充分配合才會從輕發落，我才會順他們的意
思回答」、「調查筆錄是調查員先參照莊耕碩筆錄寫好要我簽名
並告知如此會從輕發落，我亦想牽涉多些人我的責任會較輕，所
以才配合」，莊耕碩供稱：「當時調查員是以要辦我女朋友來脅
迫我，所以配合調查員作筆錄，筆錄裡除了鍾永隆外，我說的其
他人不實在」各等語，則鍾永隆、莊耕碩等二人在南機組之陳述
，顯出於調查員之利誘或脅迫，縱與事實相符，亦不能採為判決
基礎，原判決遽以為認定乙○○犯罪事實之依據，自有判決不適
用法則及適用不當之違法。又鍾永隆、莊耕碩前述抗辯，原審未
踐行調查程序，而單憑鍾永隆在原審供稱其於南機組所言係出於
自由意志所為陳述、莊耕碩於檢察官訊問時供稱調查員沒有不法
行為，即認鍾永隆、莊耕碩在南機組之陳述得為證據，亦有應於
審判期日調查之證據未予調查之違法。再由鍾永隆在原審之陳述
觀之，其於南機組之陳述顯係調查員以利誘或其他不正方法取得
，所稱在南機組之自白係出於自由意志所為，並未受利誘云云，
係因不熟知法律及刑事訴訟制度所為陳述，原判決未綜合考量其
全部證詞，亦有判決不適用法則及適用不當之違法。另莊耕碩亦
非熟知法律及刑事訴訟制度之司法人員，對言詞之威脅感受較輕
，亦不太明瞭何種程度之威脅為違法，自不可能明瞭調查員之行
為已屬脅迫，因而於檢察官詢問調查員有無不法行為時，答稱「
沒有」，原判決未考量此種情形，同有違經驗、論理法則。退而
言之，縱認鍾永隆、莊耕碩在南機組之自白，有證據能力且無瑕
疵，亦應有補強證據，始得作為判決基礎，然本案除乙○○及鍾
永隆、莊耕碩之自白外，並無其他任何足以證明乙○○有參與走
私洋菸或確知走私「洋菸」而非「香菇」之積極證據，自不能論
以走私洋菸進口之罪名，原判決在毫無補強證據之情況下，遽以
乙○○、鍾永隆、莊耕碩在南機組之自白，作為認定乙○○不利
之證據，亦難謂非違法。（四）依共同被告馬中信陳述及證人陳
文和、黃鎮國、蕭坤福、賴進松等人證言，可證明乙○○並未協
助調櫃，雖乙○○在南機組自白「曾要求長榮海運人員將走私貨
櫃吊至馬中信所駕駛之貨車上」等語，但此自白之真實性，已為
證人黃鎮國推翻，且無其他補強證據，原判決以乙○○此自白作
為認定乙○○協助吊櫃之依據，自有違刑事訴訟法第一百五十六
條第二項之規定。（五）原判決事實欄認定乙○○委託不知情之
碼頭工人吊櫃，而未查明該碼頭工人為何人及乙○○究竟如何委
託，亦有應於審判期日調查之證據未予調查及無證據而任意推測
犯罪事實之違法，且違反經驗及論理法則。（六）馬中信前開陳
述，係有利於乙○○之證據，原審未予採納，復未說明不採之理
由，自有判決理由不備之違法。（七）指揮吊櫃之長榮海運公司
人員係黃鎮國，乃原判決所認定之事實，則黃鎮國既稱未接受委
託，乙○○前開自白即與事實不符，原判決以乙○○之自白推翻
其他有利於乙○○之證言，已非適法；又依蕭坤福、賴進松之證
言，乙○○係與該二人一起喝酒，自無參與協助吊櫃情事，原判
決認為蕭坤福、賴進松之證言，不足作為乙○○有利之認定，亦
有違經驗、論理法則。另原判決認定乙○○委託他人將走私貨櫃
吊由馬中信拖載，卻又稱乙○○無始終參與之必要，同有判決理
由矛盾之違法。馬中信已供明其被查獲時，乙○○並未與其在一
起，而蕭坤福、賴進松更證明乙○○與其等一同喝酒，原判決竟
認定乙○○為監控人當場查獲，與馬中信一起被逮捕，顯不依卷
內證據認定事實，自有違證據法則，退一步言，亦有應於審判期
日調查之證據未予調查之違法。（八）陳文和既證稱是公司派馬
中信前往拖櫃云云，可見馬中信、乙○○所稱其等早已拒絕配合
等語應屬實情，此推論既為合理之論理方式、則陳文和此項供述
，即屬對乙○○有利之證據，原判決既未予採納，復未說明其理
由，亦難謂非違法。（九）鍾永隆、莊耕碩在南機組所為不利於
乙○○之陳述，其真實性為其等二人所否認，且與卷附榮雄報關
有限公司轉運申請單、乙○○之勞工保險投保資料表及乙○○、
馬中信、黃振國、蕭坤福、賴進松、陳文和之供述不符，顯有重
大瑕疵，而難以採信，原審不察，仍予採信，其判決顯違經驗、
論理法則。（十）依長榮海運公司簡便行文表記載前開走私貨櫃
係由COSMO公司託運，COSMO公司在本案扮演何角色？何以其在日
本託運之貨櫃成為犯罪之物？均屬不明，原審自應詳予調查，縱
係「海尼西」利用不知情之COSMO 公司託運，是否有可能，亦應
詳加調查，並應於判決中詳細交代其認定之理由，原審未詳予調
查，遽行判決，自有應於審判期日調查之證據未予調查之違法。
（十一）ＥＭＣＵ0000000號貨櫃依卷附長榮海運公司簡
便行文表之記載，係由大躍公司承祖，顯然與丙○○及其他被告
無關，又大躍公司在本案扮演何角色？何以其承租之貨櫃由丙○
○所利用？乃與案情有關之事項，自有調查釐清之必要，縱令丙
○○經由不知情之大躍公司承租，是否有可能，亦應予調查，原
審俱未予調查，遽行判決，亦有應於審判期日調查之證據未予調
查及判決不載理由、無證據而推定犯罪事實之違法。甲○○上訴
意旨略稱：（一）南機組於八十六年三月二十日函送偵辦者，為
當場逮捕之馬中信、乙○○，在高雄市○○區○○路旁逮捕之曾
昭楊、莊耕碩，在高雄市小港區桂林汽車旅館逮捕之丙○○、鍾
永隆及關係人宋財祥等七人，並未包括甲○○。（二）鍾永隆在
南機組調查筆錄雖載稱從事利用貨櫃走私洋菸的人包括綽號「張
仔」之人云云，丙○○供稱：綽號「張仔」者為甲○○等語，但
甲○○並無綽號，更不可能取毫無關連且俗氣之綽號「張仔」，
丙○○所稱顯然張冠李戴，全非事實；至於原判決認定甲○○綽
號為「老張」，尤無根據。（三）原判決認定甲○○負責籌資暨
採購洋菸之事實，亦以共同被告鍾永隆、莊耕碩在南機組之供述
為依據，然稽閱全卷，並無甲○○出資之記載。再者，集資走私
為採購之第一步，為重大之事，不能疏漏，如甲○○有出資，共
同被告沒有不知姓名之理，而甲○○為維出資安全，防制被私吞
，亦沒有不南下全程監督之理。（四）鍾永隆在南機組供稱：本
件走私洋菸，議妥由甲○○、丙○○負責至日本採購洋菸裝櫃等
語，然依卷附內政部入出境管理局函所附出入境查詢資料，顯示
甲○○、丙○○自八十四年至八十六年均未曾出國前往日本，足
證鍾永隆在南機組所為不利於甲○○之陳述，為不實在，自無證
據能力，原判決採為論處甲○○罪刑之依據，即難謂為適法各等
語。惟查：原判決認定丙○○利用不知情之大躍公司向長榮海運
公司承租ＥＭＣＵ0000000號貨櫃，與卷附長榮海運公司
八十八年六月十日長高櫃字第九九○○二五號簡便行文表載稱：
ＥＭＣＵ0000000號貨櫃，係貨主大躍公司承租，委託基
隆市○○路太宏貨運公司在長榮貨櫃公司汐止分場提領等語，及
大躍公司總經理李徐建民在原審陳稱：「是由贊揚公司向我們公
司訂艙位，我們再向長榮海運訂艙」云云，雖有出入，而有瑕疵
，然依卷內其他證據既顯示該貨櫃確係上訴人等偽造號碼後，準
備用來運送其等私運進口之洋菸，並經南機組人員會同高雄關稅
局機動組人員查獲，予以扣押，則其是否由丙○○利用不知情之
大躍公司出面承租，自非案情緊要事項，與論罪科刑暨適用法令
俱無關係，原判決此項瑕疵，應僅違背訴訟程序，對於判決結果
顯然無影響，依刑事訴訟法第三百八十條規定，不得據為上訴第
三審之理由；又證人莊耕碩供稱：「並未向乙○○說內裝物品」
，馬中信供稱：「是陳文和叫我去拖貨櫃」，陳文和證稱：「是
公司派馬中信去拖貨櫃」各等語，均不足以動搖原判決依憑其所
採用之證據所認定之犯罪事實，則縱未於判決中說明其不採之理
由，此項訴訟程序之違背，於判決結果同無影響，亦不得據為上
訴第三審之理由；另鍾永隆、莊耕碩在原審審理中均曾以證人身
分到場具結陳述，使上訴人等得有詰問其當時與先前陳述之瑕疵
，並接受丙○○之辯護人之詰問，則原審審酌其二人前後之陳述
內容暨各該陳述附隨之環境、條件，認為其二人在南機組或檢察
官偵訊時之陳述，或具有較可信之特別情況且為證明犯罪事實之
存否所必要，或無顯不可信之情況，因而採用鍾永隆、莊耕碩在
南機組或檢察官偵訊時之陳述，既未違反上訴人等之對質詰問權
，自與證據法則無違，縱原審僅於判決內簡略陳述其採用之心證
理由或未予說明，其此項訴程序之違反，亦於判決結果不生影響
，不得為上訴第三審之理由；是丙○○、乙○○執此三部分指摘
原判決不當，俱不能認係適法之第三審上訴理由。又乙○○指摘
原判決應於審判期日調查證據而未予調查部分，或係對原審已盡
調查能事並於判決理由內說明之事項，漫事指摘，或未具體表明
其究竟於何時向何法院聲請調查何項證據，本院因而無從為此形
式審查，則乙○○此部分上訴意旨，亦難謂為依卷內資料具體表
明合法之第三審上訴理由。至於丙○○、乙○○其餘指摘原判決
違背法令部分及甲○○之上訴意旨，則純係對原審採證認事職權
之合法行使及已經調查並於判決理由內指駁說明之事項，重為事
實上之爭辯，及任憑己意漫事指摘，俱無從據以辨識原判決有何
種違背法令之形式，亦難認係適法之第三審上訴理由。從而，應
認上訴人等之上訴為違背法律上之程式，予以駁回。
據上論結，應依刑事訴訟法第三百九十五條前段，判決如主文。
中    華    民    國  九十五  年    二    月  十六    日
                      最高法院刑事第十一庭
                          審判長法官  謝  俊  雄
                                法官  陳  世  雄
                                法官  魏  新  和
                                法官  吳  信  銘
                                法官  徐  文  亮
      本件正本證明與原本無異
                                      書  記  官
中    華    民    國  九十五  年    二    月  二十一  日
                                                Ｒ


司法院資訊處製作；財團法人民間司法改革基金會備份。
